台灣高等法院民事判決　九十一年度上易字第七二六號
　　上　訴　人　甲○○
　　訴訟代理人　鄭德金
　　被　上訴人　山圓建設股份有限公司
　　法定代理人　陳浴生
　　訴訟代理人　姚家運
右當事人間請求返還價金事件，上訴人對於中華民國九十一年六月二十八日臺灣臺北
地方法院九十一年度訴字第一六三四號第一審判決提起上訴，本院判決如左：
    主    文
上訴駁回。
第二審訴訟費用由上訴人負擔。
    事實及理由
一、上訴人起訴主張：上訴人於民國（下同）八十三年一月十二日與被上訴人簽訂買
    賣契約，購買坐落台北縣新店市○○○段二十張小段七二─七、─十五、─十八
    、一０二─二、─三、─四、─五、─十二地號上編號第Ａ十一棟六樓房屋一戶
    （即「景美有美景」預售屋），房屋面積約計二十點一七坪、土地面積依本戶建
    坪之比率登記之，（下稱系爭房地）房地總價款（含營業稅）為新台幣（下同）
    四百四十七萬元，上訴人業於八十三年一月十四日至同年八月十五日間給付訂金
    及土地、房屋預付款共計六十萬元，嗣因上訴人經濟狀況惡化，致未能依約定繳
    款，經被上訴人於八十四年三月三十日以北管局第六十七支郵局第六六一號存證
    信函催告上訴人於接獲催告函後七日內至被上訴人公司履行繳款義務，又於八十
    四年五月二十三日以北管局第六十七支郵局第一０一０號存證信函表示解除兩造
    所簽訂之買賣契約，並沒收所繳全部價款作為違約賠償金，被上訴人並已經將系
    爭房地賣給第三人。惟上訴人依系爭合約所繳期數越多，因契約解除所生之違約
    金越高，形成對遵守契約者越不利之不公平情況，故違約金自應按照兩造所受損
    失為審酌，方屬合理，且兩造解約日期八十四年五月二十三日比建築物完成日期
    八十四年十一月三十日更早，被上訴人之損害亦無從證明。況上訴人已為一部之
    履行，違約金自應酌減。爰本於解除契約回復原狀之法律關係，求為命被上訴人
    應給付上訴人六十萬元及自八十五年十二月十三日起至清償日止，按週年利率百
    分之五計算利息之判決。（原判決駁回上訴人之訴。上訴人僅就其中四十萬元本
    息上訴。）上訴聲明：(一)原判決關於駁回上訴人後開第二項之訴部分廢棄。(二)被
    上訴人應給付上訴人四十萬元及自八十五年十二月十三日起至清償日止，按週年
    利率百分之五計算之利息。
二、被上訴人則以：兩造既已於八十三年一月十二日合意簽定買賣契約，即應受買賣
    契約之拘束履行義務。被上訴人曾以存證信函催告上訴人依約繳款及解除契約，
    並以上訴人違反系爭契約第三條、第十一條第一款之規定，而沒收所繳全部價款
    作為違約賠償金，該戶房屋亦任由被上訴人另行處分等情，與法並無不合，且由
    原審審核無誤。而被上訴人損失金額高達一百三十一萬二千二百七十一元，有訴
    外人梁雪華所簽訂買賣契約書、建物、土地所有權狀及契稅、土地增值稅繳款書
    影本可證，均係因上訴人違約無法清償原買賣價款所致之損失，非如上訴人所述
    損失未達六十萬元等語，資為抗辯。答辯聲明：(一)上訴駁回。(二)第二審訴訟費用
    由上訴人負擔。
三、上訴人主張：上訴人於八十三年一月十二日與被上訴人簽訂系爭契約，購買系爭
    房地，總價款（含營業稅）為四百四十七萬元，上訴人業於八十三年一月十四日
    至同年八月十五日間給付訂金及土地、房屋預付款共計六十萬元，嗣因經濟狀況
    惡化，致未能依約定繳款，經被上訴人於八十四年三月三十日以北管局第六十七
    支郵局第六六一號存證信函催告上訴人於接獲催告函後七日內至被上訴人公司履
    行繳款義務，又於八十四年五月二十三日以北管局第六十七支郵局第一０一０號
    存證信函函達解除兩造所簽訂之買賣契約，並沒收所繳全部價款作為違約賠償金
    ，被上訴人並已經將系爭房地賣給第三人之事實，業據其提出調解不成立證明書
    一紙、統一發票六紙、房屋平面圖二紙、聲請調解書一紙、房地訂買賣契約書一
    份為證，並為被上訴人所不爭執，堪信上訴人此部分之主張為真實。惟上訴人主
    張被上訴人公司之損失未達到六十萬元，違約金額過高，請求酌減至相當之數額
    被上訴人返還訂金及各期給付款項共計六十萬元等語，則為被上訴人所否認，並
    以前開情詞置辯。是本件所應審究者為，被上訴人沒收上訴人所繳全部價款六十
    萬元作為違約賠償金，是否過高？茲析述如下。
四、按「給付有確定期限者，債務人自期限屆滿時起，負遲延責任。給付無確定期限
    者，債務人於債權人得請求給付時，經其催告而未為給付，自受催告時起，負遲
    延責任。」、「債務人遲延者，債權人得請求其賠償因遲延而生之損害。」、「
    契約當事人之一方遲延給付者，他方當事人得定相當期限催告其履行，如於期限
    內不履行時，得解除其契約。」、「當事人得約定債務人不履行債務時，應支付
    違約金。違約金，除當事人另有規定外，視為因不履行而生損害之賠償總額。但
    約定如債務人不於適當時期，或不依適當方法履行債務時，即須支付違約金者，
    債權人於債務不履行時，除違約金外，並得請求履行或不履行之損害賠償。」民
    法第二百二十九條、第二百三十一條、第二百五十四條、第二百五十條分別定有
    明文。經查，兩造所訂之各期房地款繳款日期，除訂金、簽約金及開工款以外，
    其餘各期係依據工程進度而訂，有系爭契約附件（二）載明可參，即屬給付無確
    定期限者，依上開規定，債務人於債權人得請求給付時，經其催告而未為給付，
    自受催告時起，應負遲延責任。查上訴人自第十一期款至第十八期款未繳納，此
    為上訴人所自承，經被上訴人於八十四年三月三十日以北管局第六十七支郵局第
    六六一號存證信函催告履行，請其接獲催告函後七日內至被上訴人公司繳款，否
    則，被上訴人公司得依系爭契約第十一條第一款之規定處理，惟上訴人未於所定
    催告期限內繳款，自受催告時起，自應負遲延責任。上訴人既已遲延給付，被上
    訴人復於八十四年五月二十三日以北管局第六十七支郵局第一０一０號存證信函
    ，以上訴人違反系爭契約第三條、第十一條第一款之規定，通知上訴人解除系爭
    買賣契約，並沒收所繳全部價款作為違約賠償金，該戶任由被上訴人公司另行處
    分等情，依前開規定即無不合，
五、又契約解除時，當事人雙方回復原狀之義務，除法律另有規定或契約另有訂定外
    ，依左列之規定：二、受領之給付為金錢者，應附加自受領時起之利息償還之。
    民法第二百五十九條第二款固定有明文。惟解除權之行使，不妨礙損害賠償之請
    求。亦為同法第二百六十條所明定。本件上訴人固已繳納訂金及各期給付款項共
    六十萬元，惟既已因其應負遲延責任之遲延給付，經被上訴人於八十四年五月二
    十三日以北管局第六十七支郵局第一０一０號存證信函，依系爭契約第三條、第
    十一條第一款之規定，通知上訴人解除系爭買賣契約，並沒收所繳全部價款作為
    違約賠償金，該戶任由被告公司另行處分等情，與前開民法規定並無不合，上訴
    人主張依回復原狀請求權，請求被上訴人返還訂金及各期給付款項六十萬元，即
    應視違約金六十萬元是否過高而定。
六、按「當事人約定契約不履行之違約金過高者，法院固得依民法第二百五十二條以
    職權減至相當之數額，惟是否相當仍須依一般客觀事實、社會經濟狀況及當事人
    所受損害情形，以為酌定標準」、「約定之違約金是否過高，應就債務人若能如
    期履行債務時，債權人可得享受之一切利益為衡量之標準，而非以僅約定一日之
    違約金額若干為衡量之標準」最高法院四十九年臺上字第八０七號、五十一年臺
    上字第一九號分別著有判例可稽。經查本件被上訴人依系爭買賣契約第十一條第
    一款之規定解除系爭買賣契約至今已逾七年，而依上訴人所載上訴理由無非係以
    「上訴人當時租房子在新店市○○路一０二巷七號二樓，當時是二房東，被惡房
    客毆打左手骨折住院開刀，經濟狀況很惡劣，無法生活，上訴人依約所繳之期數
    越多，因契約解除所生之違約金越高，形成對遵守契約者越不利之不公平情況，
    故違約金自應按照兩造所受損失為審酌，方屬合理。且被上訴人之損害亦未達到
    六十萬元。又兩造解約日期八十四年五月二十三日比建築物完成日期八十四年十
    一月三十日更早，被上訴人之損害亦無從證明。況上訴人已為一部之履行，違約
    金自應酌減。」云云。惟按「金錢債務不容有給付不能之觀念，即有不可抗力等
    危險，債務人亦應自行負擔，不得藉口失或人欠未收而冀免給付責任」，最高法
    院二十年度上字第二三三號著有判例可稽。是上訴人以經濟狀況惡劣為由，不於
    適當時期履行債務，仍應支付違約金。且查被上訴人抗辯其損失金額高達一百三
    十一萬二千二百七十一元，業據提出損失金額明細表一份，並有訴外人梁雪華所
    簽訂買賣契約書、建物、土地所有權狀及契稅、土地增值稅繳款書影本可證（見
    本院卷第三五至三八頁），且觀諸最近數年之房地產業之景氣確屬不振，以致需
    賴政府頻頻釋出諸如低利房貸、土地增值稅減半等激勵措施等，足見被上訴人確
    因上訴人違約受有相當損害，此與解約日期早於建築物完成日期無關。至於上訴
    人雖已為一部之履行，然所繳之價款仍不以彌補被上訴人之損害，自與條文所定
    「因一部履行所受利益」之要件不合，上訴人執此主張酌減違約金，即非可採。
    本院依一般客觀事實，社會經濟狀況及當事人實際上所受損失為斟酌依據，並考
    量被上訴人本身違約之程度，認被上訴人將所收金額六十萬元全部沒收，違約金
    應屬適當，並未過高。上訴人主張被上訴人損失未達六十萬元，本件違約金額過
    高，請求酌減至相當之金額云云，即非可採。
七、綜上所述，上訴人據以提起本訴，請求酌減違約金並本於解除契約回復原狀返還
    價金之法律關係，求為命被上訴人應給付上訴人四十萬元及自八十五年十二月十
    三日起至清償日止，按週年利率百分之五計算之利息，為無理由，應予駁回。原
    審就此部分為上訴人敗訴之判決，並無不合。上訴意旨就此部分指摘原判決不當
    ，求予廢棄改判，為無理由，應予駁回。
八、本件事證已臻明確，兩造其餘之攻擊防禦方法及所提之證據，經審酌後認均無礙
    判決之結果，爰不予一一論述，附此敘明。
九、據上論結，本件上訴為無理由，爰判決如主文。
中　　　華　　　民　　　國　　九十一　　年　　 十二　　 月　　  十  　　日
　　　　　　　　　　　　　　　　　民事第十庭
　　　　　　　　　　　　　　　　　　　審判長法　官　林　敬　修
　　　　　　　　　　　　　　　　　　　　　　法　官　劉　勝　吉
　　　　　　　　　　　　　　　　　　　　　　法　官　藍　文　祥
右正本係照原本作成。
不得上訴。
中　　　華　　　民　　　國　　九十一　　年　　 十二　　 月　　　十二　　日
　　　　　　　　　　　　　　　　　　　　　　書記官　顧　倪淑貞
